臺灣臺北地方法院民事簡易判決
110年度北簡字第7188號
原      告
即反訴被告  山富國際旅行社股份有限公司

法定代理人  陳國森
訴訟代理人  葉立宸
被      告  
即反訴原告  展笙國際旅行社有限公司

法定代理人  倪苑玲
訴訟代理人  李鎔任
            張智鈞律師	 	
上列當事人間給付費用事件，本院於民國110年12月20日言詞辯
論終結，判決如下︰
    主      文
被告應給付原告新臺幣參拾壹萬玖仟伍佰元，及自民國一一○年
三月二十三日起至清償日止，按年息百分之五計算之利息。
本訴訴訟費用新臺幣肆仟零柒拾貳元由被告負擔。
本判決第一、二項得假執行。但被告如以新臺幣參拾壹萬玖仟伍
佰元為原告預供擔保，得免為假執行。
反訴原告之訴駁回。
反訴訴訟費用新臺幣壹仟陸佰陸拾元由被告負擔。
    事實及理由
壹、程序方面：
一、按訴狀送達後，原告不得將原訴變更或追加他訴，但擴張或
    減縮應受判決事項之聲明者，不在此限，民事訴訟法第255
    條第1項但書第3款定有明文。原告起訴時原聲明：被告應給
    付原告新臺幣（下同）319,500元，及自民國109年2月17日
    起算，按年息5%計算之利息。」，審理中曾擴張聲明至520,
    700元，嗣減縮變更為：「被告應給付原告319,500元，及自
    起訴狀繕本送達翌日起至清償日止，按年息5%計算之利息」
    （見本院卷第463、465頁），核與上開規定相符，應予准許
    。
二、又按被告於言詞辯論終結前，得在本訴繫屬之法院，對於原
    告及就訴訟標的必須合一確定之人提起反訴，民事訴訟法第
    259條定有明文。查被告即反訴原告（以下均稱被告）於言
    詞辯論終結前提起反訴，依民法第249條第4款規定請求原告
    即反訴被告（以下均稱原告）返還定金155,000元，及自反
    訴狀繕本送達翌日起至清償日止，按年息5%計算之利息（見
    本院卷第379頁）。經核反訴與本訴之標的均涉及兩造間存
    在之契約關係，且攻擊防禦方法相牽連，故其提起反訴，核
    無不合，應予准許。
貳、實體方面：
一、原告起訴主張及反訴答辯意旨略以：被告公司招攬旅客共31
    位報名參加原告所舉辦109年2月21日出團之日本五日旅遊行
    程（下稱系爭旅遊行程），約定以同業價每人團費25,900元
    ，以賺取利差，兩造間存有混合買賣、委任代銷等性質之無
    名契約，被告於109年1月16日開立支票轉付每位旅客5,000
    元訂金予原告；被告自109年2月13日起至同年2月17日陸續
    通知原告取消不參團，惟當時日本旅遊警示一級，依觀光局
    針對新冠病毒疫情所發布之旅遊契約解約退費原則，適用國
    外旅遊定型化契約第13條，因被告取消時接近出團日，機票
    及飯店房費以無法退還，為此依國外旅遊定型化契約第13條
    、民法第226條、第227條，擇一向被告請求實際損失之賠償
    319,500元。2月17日前取消共8位之取消費：機票10,000元-
    已收訂金5,000元＝5,000元/每位；2月17日取消共23位之取
    消費：機票10,000元＋房費7,000元-已收訂金5,000元＝12,00
    0元/每位；另有其他費用3,500元支出，上開實際損失合計
    為319,500元（＝40,000元＋276,000元＋3,500元）。又被告與
    31位旅客間簽立國外旅遊定型化契約，並收取每位旅客18,0
    00元取消費，109年11月調解時時被告竟向旅客代表林文雄
    表示18,000元取消費已交付原告，與事實不符；被告為向旅
    客收取高額取消費，私自變造原告之付款憑證及購票證明等
    語。並聲明：㈠被告應給付原告319,500元，及自起訴狀繕本
    送達之翌日起至清償日止，按年息5%計算之利息。㈡被告之
    反訴駁回。
二、被告答辯及反訴起訴主張意旨略以：被告原先招攬31位旅客
    成團，因機票不足而向原告調取機票，兩造同為旅行業者，
    業界素有交通、膳宿互相代訂支援之慣例，原告拒絕單獨調
    取機票，被告忍痛將系爭31位旅客轉介由原告服務，並將31
    位旅客訂金共155,000元（＝31×5,000元）交付原告，系爭旅
    遊契約存在原告與31位旅客之間，兩造間並無旅遊契約存在
    ，充其量被告僅係受原告委託代其招攬旅客委任關係下之勞
    務代理人，被告既確實招攬旅客，且將31位旅客所付訂金轉
    交原告，即告履行完成，原告自不得向被告請求給付費用；
    縱認兩造間存有旅遊契約，原告亦未受有損害，解約時，倘
    第三人返還行政作業費，形同旅行業者因此不當獲利，對消
    費者並不公平；就機票款部分，據悉本國籍航空公司均可後
    挪，待疫情緩和時日後再使用或向航空公司申請退還機票款
    ，另案109年度北小字第3514號判決，可知原告曾收受華航
    退還訂金後，仍向對造主張損失之情形，原告提出之虎航票
    根及發票證據不能證明與31位旅客有關，且亦有退還機票款
    之可能；就飯店房費部分，原告提出之單據是匯款至香港，
    無法證明每人房費7,000元，亦非日本當地開出之收據證明
    ，無法證明為行程預先安排之飯店等語置辯；兩造間為委任
    關係，被告委託原告代為向31位旅客提供旅遊服務，被告於
    接獲旅客取消行程通知後，立即通知原告，並無可歸責事由
    ，因武漢肺炎而取消行程屬不可抗力、亦不可歸責於被告，
    為此依民法第249條第4款提起反訴請求原告返還定金。並聲
    明：㈠原告之訴駁回。㈡本訴部分如受不利判決，願供擔保請
    准宣告免為假執行。㈢原告應給付被告155,000元，及自反訴
    狀繕本送達翌日起至清償日止，按年息5%計算之利息（反訴
    聲明）。
三、本院之判斷：
甲、本訴部分：　　
    原告主張其委任被告代為銷售系爭旅遊行程，共31位旅客報
    名，約定每位旅客團費25,900元，被告並交付每位5,000元
    定金共計155,000元予原告之事實，業據原告提出系爭旅遊
    行程之規劃、團體旅客名單、分房表、旅遊保險名單等件為
    證（見本院卷第399-411頁、417-427頁），且被告亦不爭執
    系爭旅遊行程係原告所規劃，並交付定金155,000元予原告
    等情（見本院卷第174、364頁），堪信為真。惟31位旅客，
    其中8位於109年2月17日前取消行程，另23位於109年2月17
    日取消行程，然原告已支付機票及飯店房費，原告依旅遊契
    約、給付不能、不完全給付、委任契約等規定請求被告給付
    取消費319,500元等語，此為被告所否認，並以前揭情詞置
    辯。茲析述如下：
　㈠原告與被告展笙國際旅行社有限公司間成立委任契約：
　1.按稱委任者，謂當事人約定，一方委託他方處理事務，他方
    允為處理之契約，民法第528 條定有明文。又按旅行業應專
    業經營，以公司組織為限，並應於公司名稱上標明旅行社字
    樣；旅行業區分為綜合旅行業、甲種旅行業及乙種旅行業三
    種；綜合旅行業經營下列業務：...四、以包辦旅遊方式或
    自行組團，安排旅客國內外觀光旅遊、食宿、交通及提供有
    關服務。五、委託甲種旅行業代為招攬前款業務，旅行業管
    理規則第3條第1項、第2項第4款、第5款、第4條分別定有明
    文。準此，旅行業應以公司組織經營，其中綜合旅行業得委
    由甲種旅行業招攬國內外旅遊業務，實務上運作模式為甲種
    旅行社受綜合旅行社委託，對外招攬國內外旅遊行程達一定
    旅客人數後，合團報名參加綜合旅行社之旅遊行程，並由甲
    種旅行社代為收受旅客之全部團費，再給付予綜合旅行社，
    是兩者間具有事務處理之關係，應適用委任契約之法律規定
    。
  2.經查，原告為旅行業管理規則所規定之綜合旅行業，被告展
    笙國際旅行社有限公司則為甲種旅行業一情，為兩造所不爭
    執，並有交通部觀光局行政資訊系統【旅行業資料與保險】
    在卷可稽（見本院卷第435、439頁），堪信為真實。依旅行
    業管理規則第3條規定，被告公司為甲種旅行業，僅能自行
    組團安排旅客出國觀光旅遊，而無將出國觀光旅遊之業務委
    託他人履行之權限，亦即不能進行合團業務至明，則被告辯
    稱係其委託原告代為向31名旅客提供國外旅遊服務云云，自
    非可採。再依證人林文雄到庭之證述（見本院卷第345頁以
    下），可知系爭31位旅客係向被告公司報名，每位繳交訂金
    10,000元予被告公司，被告再將每位5,000元訂金交付原告
    ，益徵被告係受原告委託對外招攬系爭旅遊行程無訛。再依
    旅行業管理規則第27條規定：「甲種旅行業代理綜合旅行業
    招攬第3條第2項第5款業務，或乙種旅行業代理綜合旅行業
    招攬第3條第2項第6款業務，應經綜合旅行業之委託，並以
    綜合旅行業名義與旅客簽定旅遊契約。前項旅遊契約應由該
    銷售旅行業副署。」。依證人林文雄之證述（見本院卷第34
    6頁），可知31位旅客係與被告簽訂國外團體旅遊契約書，
    並有該契約書在卷可憑（見本院卷第327頁），被告公司既
    無權限委託原告履行國外旅遊行程，依上開規定應以原告名
    義與旅客簽訂旅遊契約，並由被告公司副署，被告違反上開
    規定自行與旅客簽訂旅遊契約，顯然違法。至被告雖稱兩造
    間就系爭旅遊行程並未簽訂任何書面契約，原告亦不否認就
    本件其與被告並未簽訂書面契約，惟委任契約本非要式契約
    ，尚不以簽訂書面為其成立要件，縱未有書面契約，亦不影
    響上開認定。
  ㈡原告依不完全給付、委任契約請求被告給付319,500元，為有
    理由：
　1.按因可歸責於債務人之事由，致為不完全給付者，債權人得
    依關於給付遲延或給付不能之規定行使其權利；又按受任人
    因處理委任事務，所收取之金錢、物品及孳息，應交付於委
    任人；受任人以自己之名義，為委任人取得之權利，應移轉
    於委任人，民法第227條第1項、第541條定有明文。
　2.查系爭旅遊行程31位旅客，均因新冠肺炎疫情取消行程，其
    中8位於109年2月17日前取消行程，另23位於109年2月17日
    取消行程等情，業據原告提出兩造間手機對話記錄（見本院
    卷第97-107頁）為證，且據證人林文雄證述明確（見本院卷
    第346頁）。再原告主張被告變造付款憑證、收款憑證，持
    以向旅客林文雄等人行使，要求旅客給付高額取消費18,000
    元一情，業據原告提出被告變造之付款憑證、購票憑證對照
    表為證（見本院卷第319-325頁），並有台灣虎航股份有限
    公司回函（見本院卷第631頁），說明卷附交易收據為購票
    證明，唯有虎航之合作業者即原告方可登入系統並列印購票
    證明，展笙旅行社非為虎航之合作業者等語，堪認本院卷第
    319頁、第321頁左側付款憑證、購票證明確係被告所變造。
    又證人林文雄到庭證述：當初31位均繳交訂金1萬元予被告
    公司，因為疫情有人陸續退出，退出的人訂金就沒收，剩下
    23位繼續參加，23位其中15人是繳清全額29,900元，繳完就
    爆發疫情，出發前5、6天，我們15個人通知被告要取消，依
    照規定只能扣3%，但被告要求我們先繳18,000元後，才會退
    還29,900元，怕錢拿不回來，所以才依他們要求繳交取消費
    18,000元；被告說他們有繳錢給日本飯店、遊覽車開銷，並
    提供本院卷第319頁附件1所示付款憑證、購票證明，當時收
    據上是記載被告公司名稱等語，可認被告以變造之付款憑證
    、購票證明要求旅客給付取消費18,000元。
　3.另依台北富邦銀行台幣付款交易紀錄、原告與虎航交易收據
    、飯店付款收據、玉山銀行匯出匯款賣匯水單/交易憑證（
    見本院卷第319頁以下右側），可知原告確係為31位旅客因
    系爭旅遊行程事先購買機票、預定飯店而有支出費用至明。
    再依臺灣虎航股份有限公司回函（見本院卷第517、631頁）
    ，原告購買之團體機票於109年2月21日、109年2月25日均正
    常執飛，惟機票均無使用紀錄，山富旅行社不得退票等語，
    另有原告與日本飯店電子郵件往來足佐（見本院卷第469頁
    以下）。依上，109年2月17日前取消之8位，所繳付訂金10,
    000元，共計80,000元（＝8×10,000元）已由被告沒收；另10
    9年2月17日取消之23位，其中15位於被告提供變造文件後每
    位另繳交取消費18,000元，共計270,000元（＝15×18,000元
    ），被告既受原告委託對外招攬系爭旅遊行程，因行程取消
    ，沒收旅客訂金80,000元、向旅客收取取消費270,000元，
    共計35萬元，依民法第541條規定本應將收取之金錢交付於
    委任人即原告，卻違反委任契約之從給付義務，顯係可歸責
    於被告之事由，致為不完全給付，則原告依不完全給付之規
    定僅請求被告賠償319,500元，自屬有據。另查本件給付無
    確定期限，被告至遲於調解之日即110年3月22日已獲悉原告
    起訴之事實，則原告請求自起訴狀繕本送達翌日即110年3月
    23日起至清償日止，按年息5%計算之遲延利息，亦屬有據。
　㈢綜上，原告依不完全給付、委任契約之規定請求被告給付319
    ,500元，及自110年3月23日起至清償日止，按年息5%計算之
    利息，為有理由，應予准許。　
乙、反訴部分：　
    被告主張31位旅客因新冠肺炎疫情取消行程，屬不可抗力及
    不可歸責之事由，依民法第249條第4款規定請求原告返還定
    金155,000元，此為原告所否認，並以前揭情詞置辯。依前
    所述，被告既受原告委任對外招攬系爭旅遊行程，旅遊契約
    之契約當事人為原告與31位旅客，此觀依國外旅遊定型化契
    約範本第33條：「甲乙雙方應以誠信原則履行本契約。乙方
    依旅行業管理規則之規定，委託他旅行業代為招攬時，不得
    以未直接收甲方繳納費用，或以非直接招攬甲方參加本旅遊
    ，或以本契約實際上非由乙方參與簽訂為抗辯。」至明（見
    本院卷第499頁）。被告交付原告之定金155,000元，既係基
    於代為招攬之委任契約將向旅客收取之定金交付委任人即原
    告，定金契約實際存在於原告與31位旅客之間，被告非契約
    當事人，自無權利請求返還定金。從而，被告依民法第249
    條第4款規定請求返還定金155,000元，及自民事反訴狀繕本
    送達翌日起至清償日止，按年息5%計算之利息，為無理由，
    應予駁回。
丙、本件本訴及反訴之判決基礎均已明確，兩造其餘之攻擊防禦
    方法及訴訟資料，經本院審酌後，核與判決不生影響，無逐
    一論駁之必要，併予敘明。 
丁、本件係適用簡易程序所為原告之訴有理由、反訴原告之訴為
    無理由，且所命本訴被告給付之金額未逾50萬元之判決，就
    本訴原告勝訴部分，依民事訴訟法第389條第1項第3款規定
    ，依職權宣告假執行，依同法第392條第2項規定，依聲請宣
    告被告如預供擔保，得免為假執行。另依職權確定本訴訴訟
    費用額為4,072元（＝第一審裁判費3,542元+證人旅費530元
    ），應由被告負擔；反訴訴訟費用額1,660元（第一審裁判
    費），由反訴原告負擔。
中　　華　　民　　國　　111 　年　　2 　　月　　11　　日
                  臺北簡易庭  法  官　張瓊華
上列正本係照原本作成。
如不服本判決，應於判決送達後20日內向本院（臺北市○○○路0段
000巷0號）提出上訴狀（須附繕本）。如委任律師提起上訴者，
應一併繳納上訴審裁判費。
中　　華　　民　　國　　111 　年　　2 　　月　　11　　日
　　　　　　　　　　　　　　　書記官  賴敏慧